最高法院刑事判決　　　　　　　九十六年度台上字第七一九號
上　訴　人　台灣高等法院高雄分院檢察署檢察官
上　訴　人
即　被　告　甲 ○ ○
　　　　　　乙 ○ ○
被　　　告　丙○○○
上列上訴人等因被告等偽造文書案件，不服台灣高等法院高雄分
院中華民國九十二年十二月三十一日第二審判決（九十二年度上
訴字第一八八二號；起訴案號：台灣高雄地方法院檢察署九十一
年度偵字第一七三四號），提起上訴，本院判決如下：
    主  文
原判決撤銷，發回台灣高等法院高雄分院。
    理  由
本件原判決維持第一審論處上訴人即被告甲○○連續行使偽造私
文書，足以生損害於他人及教唆連續行使偽造私文書，足以生損
害於他人等罪刑；及論處上訴人即被告乙○○連續行使偽造私文
書，足以生損害於他人罪刑；暨對被告丙○○○為無罪諭知之判
決，駁回檢察官及被告甲○○、乙○○在第二審之上訴。固非無
見。
惟查：(一)審理事實之法院，對於案內一切證據，除認為不必要者
外，均應詳為調查，然後基於調查所得之心證，以為判斷事實之
基礎。如有應行調查之證據未經依法調查，或證據雖已調查而其
內容尚未明瞭，遽行判決，均屬應於審判期日調查之證據而未予
調查之違法。原判決論處被告甲○○連續行使偽造私文書，足以
生損害於他人罪刑。雖於原判決事實欄一記載甲○○原持本人支
票向李顏風春、李秀芬調借現款，嗣因李顏風春、李秀芬表示須
交付客票始允諾借款，乃於民國八十八年八月間，商請原與甲○
○有交換支票協議之乙○○在支票虛偽記載高明汽車貨運股份有
限公司（下稱高明公司）、國鈺貨運通運股份有限公司（下稱國
鈺公司）為受款人，自該時起至九十年五月十七日止，由甲○○
持偽刻之高明公司、國鈺公司之印章，在不知情之乙○○所簽發
之支票上背書，再持向李顏風春、李秀芬行使並調借現款等情。
並於原判決理由壹、一(一)依憑甲○○、乙○○之供詞，及證人李
瑞芳、田國瑞之證詞，暨原判決附表一所示之支票等證據而為論
述；且於原判決理由壹、二(五)說明甲○○係自行在支票上偽造高
明公司、國鈺公司背書，所借得之款項，亦未交予乙○○，是難
認乙○○與甲○○具有犯意聯絡或行為分擔云云。經查，據乙○
○於偵查中供稱「（為何把票借給甲○○）因雙方已來往十五年
了。」「（知道甲○○持票向李秀芬借錢）知道。但甲○○說要
買行，須要如此週轉錢。」「（為何在此二支票上以上開公司當
抬頭）甲○○說如此才可換到錢。」（他字第二三三一號影印卷
第一頁反面、第二頁）；再於第一審供稱「（你跟上述兩家公司
是有生意往來才開票的否）他們沒有跟我做生意。」「（當初你
知道甲○○叫你開票的用意為何）他說要週轉用的。」（第一審
卷第三十頁）等語。且甲○○於第一審亦供稱「（票後面刻的章
是如何來的？目的為何？）我刻的，目的是收貨用的，因為我妹
妹看到有這個章，才願意借錢給我。」云云（同上卷第三一頁）
。乙○○似明知與高明公司、國鈺公司無業務往來而有簽發支票
支付款項之必要，僅因甲○○需執客票始得向李顏風春、李秀芬
調得現款，乃應甲○○之請求，而在支票虛偽記載受款人為高明
公司或國鈺公司。按支票之執票人，依票據法第一百四十四條準
用同法第三十七條第一項前段之規定，應以背書之連續，證明其
權利。是發票人在支票上載明受款人，自須由受款人先為背書轉
讓，執票人始能以背書之連續證明其權利。乙○○既明知甲○○
為向他人調借現款而換票，竟依甲○○指示虛偽記載支票受款人
為高明公司、國鈺公司。則乙○○簽發支票當時，對於甲○○偽
造背書使支票具備背書連續之情形，有無認識？是否對甲○○之
犯行施以助力或與之共犯？抑或甲○○獨自實施犯罪？攸關甲○
○如何實施此部分犯罪事實及法律之正確適用，雖乙○○未經檢
察官提起公訴，然仍有根究明白之必要。原判決未行詳查，遽認
甲○○在乙○○不知情之情況下，單獨實施原判決事實欄一所載
之犯行，自有應於審判期日調查之證據而未予調查之違法。又證
據雖已調查，而尚有其他必要部分並未調查，仍難遽為被告有利
或不利之認定。原判決認定被告丙○○○並無公訴意旨所指與甲
○○共同行使偽造私文書或詐欺罪嫌之犯行，依理由貳、二三之
說明，係以甲○○既將自有大貨車靠行於高明公司、國鈺公司，
則丙○○○對外自稱高明公司或國鈺公司，乃一般人之正常反應
，且丙○○○並未參與甲○○在乙○○交付支票上偽造背書為其
論據。惟查，李秀芬於偵查中陳稱「背書後面國鈺公司是被告家
電話，我有打電話去查詢，丙○○○接的，我問其是國鈺？對方
答稱：是。」（他字第二三三一號影印卷第三十頁反面）。卷附
丙○○○與李秀芬於九十年六月四日中午十二時談話錄音譯文，
亦記載「（你還印你們家的電話，皆是你聽的。要不然那天我問
國鈺，電話你接的〔指五月三十一日〕）我們家的電話。」「（
我打電話你接的〔指五月三十一日〕）我接的。」「（你接的，
我說國鈺，你還說是。我問國鈺，你還跟我說你是國鈺）我們的
車靠國鈺，就對啊！我們的車靠他們國鈺，我就說是。」等語（
發查字第二六九九號影印卷第三八、三九頁）。若均無訛，丙○
○○似承認曾對李秀芬以國鈺公司自居之情事。而李秀芬既依甲
○○所交付支票背書上載國鈺公司電話聯絡，僅意在確定該電話
使用者是否國鈺公司？抑或確定甲○○所交付之支票確經國鈺公
司背書始同意收受並應允借款？似與丙○○○在甲○○行使偽造
私文書過程中有無參與之認定，非無關聯。原審未向李秀芬、丙
○○○究明當時通話內容以勾稽釐清，遽以甲○○當時靠行國鈺
公司，丙○○○於電話中以國鈺公司自居並無不合云云，而為有
利丙○○○之認定，亦有證據調查未盡之違法。(二)原判決事實欄
二認定甲○○於八十九年間介紹乙○○與李顏風春、李秀芬認識
，以便乙○○向李顏風春、李秀芬調借現款，自九十年二月間某
日起至同年五月底止，由甲○○教唆乙○○在原判決附表二所示
支票上偽造「謝清詠」背書，二人分別有教唆連續行使偽造私文
書、連續行使偽造私文書之犯行等情。固於理由壹、一(二)依憑李
顏風春、李秀芬之指訴、甲○○與乙○○分別在偵查及第一審之
供詞，暨原判決附表二所示之支票等證據為論述及說明。卷查，
乙○○雖坦承在支票上以「謝清詠」名義背書，然於第一審已辯
稱伊實際上自八十七年起即以乙○○名義向李顏風春借款等語（
第一審卷第八五頁）。第一審經依乙○○陳報支票相關資料查證
結果，其中部分亦確有「乙○○」名義之背書，且票載發票日期
均在八十八年十月三十日之前（同上卷第九一頁、第九五頁反面
、第九八之一頁反面、第一０二頁反面、第一０七頁）。雖李秀
芬於第一審提示相關支票影本並詢問是否由其帳戶兌領時答稱「
都是，這些票都是丙○○○、甲○○拿來向我借的。」並謂其中
甲○○簽發之支票，係由甲○○請廠商背書後，再由甲○○持以
向伊調現云云（同上卷第一二八頁）；然甲○○則稱「（第三信
用合作社調來的支票影本做何用途）我開給別人修理車子的錢。
」「（為何後面有李秀芬的簽名〔提示〕）我開給乙○○修車的
錢，至於他拿去給誰借錢，我不知道，他怕我知道。」等語（同
上卷第一二九頁）。李秀芬所稱支票係由甲○○簽發並由乙○○
背書後交付一節，似為甲○○否認，且卷內似無李秀芬或李顏風
春支付款項予甲○○之相關資料可憑。至其餘非甲○○簽發之支
票部分，乙○○於第一審聲請傳喚發票人陳清祥、呂財明、黃許
金枝及黃文龍，證明此部分支票乃陳清祥等人支付予伊之修車款
，甲○○並無取得該部分支票之可能（第一審卷第二四六頁），
於原審亦爭執伊與李顏風春認識十餘年，且均以伊名字往來週轉
等語（原審卷第一二四頁）。若乙○○確曾持支票並以真實姓名
背書向李顏風春調借現款無訛，李顏風春、李秀芬在乙○○持以
「謝清詠」名義背書之支票借款時，竟未起疑而仍應允借款，如
何能謂與經驗法則無違？且李顏風春、李秀芬是否明知支票背書
人「謝清詠」即為乙○○而仍收受並應允借款，與甲○○授意乙
○○以「謝清詠」名義背書，是否造成足以生損害於李顏風春或
李秀芬之結果一節，非無關聯，亦有究明乙○○所為辯解是否屬
實之必要。原判決未予詳查，遽為不利甲○○、乙○○之認定，
非無應於審判期日調查之證據而未予調查之違誤。再刑法上之教
唆犯，係指僅有教唆行為者而言。倘係首議人且參加謀議就其犯
罪實施之方法以及實施之程度有所計劃，以促成犯罪之實現，則
該首議人推由其他之人實施犯罪行為，即為共同正犯而非教唆犯
。原判決事實欄二認定甲○○先前即以乙○○簽發之支票充為客
票向李顏風春、李秀芬借款，嗣為避免李顏風春、李秀芬以乙○
○本人亦前來借款為由而不願再貸予金錢，乃起意教唆乙○○在
向李顏風春、李秀芬借款時所使用之客票上偽造「謝清詠」背書
等情，似指甲○○慮及未能再向李顏風春、李秀芬借得款項，始
要求乙○○以「謝清詠」名義向李顏風春、李秀芬借款。而乙○
○於第一審亦供稱「（你是基於何因要簽『謝清詠』的名字）基
於幫助甲○○，才會在客票後面簽謝清詠的名字，如果我不這樣
簽，他就無法向他妹妹調到錢。」云云（第一審卷第三十頁），
似亦指稱伊基於甲○○能否順利借款之考量，始應允以「謝清詠
」名義為背書。是乙○○究係經與甲○○謀議後，始由乙○○在
支票上偽造「謝清詠」之背書？抑或為圖自己能順利借得款項，
基於甲○○之唆使，始起意偽造上揭背書？事涉甲○○就乙○○
偽造「謝清詠」背書之犯行，究為教唆犯抑或共同正犯之認定，
且關係法律之適用。原判決未予勾稽釐清，逕認甲○○教唆乙○
○連續犯行使偽造私文書罪，亦非無證據調查未盡之瑕疵。以上
或為檢察官、甲○○及乙○○上訴意旨所指摘，或屬本院得依職
權調查之事項，應認原判決有撤銷發回更審之原因。至原判決關
於甲○○不另為無罪諭知部分，本乎審判不可分之原則，併予發
回，附此敘明。
據上論結，應依刑事訴訟法第三百九十七條、第四百零一條，判
決如主文。
中　　華　　民　　國　九十六　年    二  　月　  二    日
                      最高法院刑事第十庭
                          審判長法官  洪　清　江
                                法官  石　木　欽
                                法官  李　伯　道
                                法官  林　勤　純
                                法官  陳　晴　教
      本件正本證明與原本無異
                                      書  記  官
中　　華　　民　　國　九十六　年    二  　月　  九    日
                                                  M
